ACORDAO-COMPLETO-2433508

ACÓRDÃO 13376/2020 ATA 42/2020 - PRIMEIRA CÂMARA

VISTOS, relatados e discutidos estes autos de tomada de contas especial instaurada em razão da impugnação parcial de despesas realizadas com recursos repassados ao município de Duque de Caxias/RJ, na modalidade fundo a fundo, à conta do Programa de Proteção Social Básica (PSB) e do Programa de Proteção Social Especial (PSE) , no exercício de 2007,
ACORDAM os Ministros do Tribunal de Contas da União, reunidos em sessão da Primeira Câmara, ante as razões expostas pelo Relator, em:
9.1. julgar regulares com ressalva as contas do município de Duque de Caxias (CNPJ 29.138.328/0001-50) , com fundamento nos arts. 1º, inciso I, 12, § 2º, 16, inciso II, 18 e 23, inciso II, da Lei 8.443/1992 c/c os arts. 1º, inciso I, 208 e 214, inciso II, do Regimento Interno do TCU, dando-lhe quitação;
9.2. julgar irregulares as contas do Sr. Washington Reis de Oliveira (CPF XXX.118.467-XX) , com fundamento nos arts. 1º, inciso I, 16, inciso III, alíneas "b", e 23, inciso III, da Lei 8.443/1992, e no art. 202, § 6º, do Regimento Interno do TCU;
9.3. dar quitação ao Sr. Washington Reis de Oliveira (CPF XXX.118.467-XX) , tendo em vista o recolhimento aos cofres do Fundo Nacional de Assistência Social/FNAS do débito apurado neste processo;
9.4. aplicar ao Sr. Washington Reis de Oliveira (CPF XXX.118.467-XX) multa no valor de R$ 15.000,00 (quinze mil reais) , com fulcro no art. 58, inciso I, da Lei 8.443/1992 c/c o art. 268 do Regimento Interno do TCU, fixando-lhe o prazo de quinze dias, a contar da notificação, para que comprove, perante o Tribunal (art. 214, III, alínea "a", do Regimento Interno do TCU) , o recolhimento da dívida aos cofres do Tesouro Nacional, atualizada monetariamente desde a presente data até a do efetivo recolhimento, se pagas após o vencimento, na forma da legislação em vigor;
9.5. autorizar, desde logo, a cobrança judicial da dívida, caso não atendida a notificação, na forma do disposto no art. 28, inciso II, da Lei 8.443/1992;
9.6. autorizar também, desde logo, se requerido, com fundamento no art. 26 da Lei 8.443, de 1992, c/c o art. 217, §§ 1º e 2º, do Regimento Interno do TCU, o parcelamento das dívidas em até 36 parcelas, incidindo, sobre cada parcela, corrigida monetariamente, os correspondentes acréscimos legais, fixando-lhe o prazo de quinze dias, a contar do recebimento da notificação, para comprovar, perante o Tribunal, o recolhimento da primeira parcela, e de trinta dias, a contar da parcela anterior, para comprovar os recolhimentos das demais parcelas, devendo incidir, sobre cada valor mensal, atualizado monetariamente, os juros de mora devidos, no caso do débito, na forma prevista na legislação em vigor, alertando o responsável de que a falta de comprovação do recolhimento de qualquer parcela importará o vencimento antecipado do saldo devedor, nos termos do § 2º do art. 217 do Regimento Interno deste Tribunal;
9.7. dar ciência desta deliberação à Procuradoria da República no Estado do Rio de Janeiro, nos termos do § 3º do art. 16 da Lei 8.443/1992, c/c o § 7º do art. 209 do Regimento Interno do TCU, para adoção das medidas cabíveis; e
9.8. dar ciência desta deliberação ao Ministério da Cidadania e aos responsáveis.

Tomada de contas especial instaurada em razão de impugnação parcial de despesas realizadas com recursos repassados ao município de Duque de Caxias/RJ, na modalidade fundo a fundo, à conta do Programa de Proteção Social Básica (PSB) e do Programa de ProteçãoSocial Especial (PSE), no exercício de 2007.

Primeira Câmara

Ministério do Desenvolvimento Social (extinta).

3. Interessados/Responsáveis:
3.1. Responsáveis: Prefeitura Municipal de Duque de Caxias - RJ (29.138.328/0001-50); Washington Reis de Oliveira (XXX.118.467-XX).

13.1. Ministros presentes: Walton Alencar Rodrigues (Presidente), Benjamin Zymler (Relator), Bruno Dantas e Vital do Rêgo.
13.2. Ministros-Substitutos presentes: Augusto Sherman Cavalcanti e Weder de Oliveira.

ACORDAO-COMPLETO-2520205

Acórdão 18636/2021 - Primeira Câmara

ACORDAO-COMPLETO-2455225

Acórdão 3494/2021 - Primeira Câmara

BENJAMIN ZYMLER

Adoto como relatório a instrução elaborada no âmbito da Secretaria de Controle Externo de Tomada de Contas Especial (peça 66) , cuja proposta de encaminhamento contou com a anuência do titular da unidade técnica (peça 68) e do representante do Ministério Público junto ao TCU (peça 69) :
"INTRODUÇÃO
Trata-se de Tomada de Contas Especial instaurada pelo Ministério do Desenvolvimento Social e Combate à Fome (MDSCF) , de responsabilidade do Sr. Washington Reis de Oliveira (CPF XXX.118.467-XX) , no valor histórico de R$ 515.590,00, em razão de impugnação parcial de despesas realizadas com recursos repassados ao município de Duque de Caxias/RJ, na modalidade fundo a fundo, à conta do Programa de Proteção Social Básica (PSB) e do Programa de Proteção Social Especial (PSE) , no exercício de 2007 (peças 1-2) .
HISTÓRICO
A TCE foi instaurada por decisão da Coordenação Geral de Prestação de Contas do Fundo Nacional de Assistência Social (peça 1, p. 19-20) .
À peça 2, p. 18-28, consta tabela contendo a lista das notificações expedidas visando à regularização das contas e ao ressarcimento do dano.
O Relatório do Tomador de Contas (peça 2, p. 12-32) concluiu pela responsabilização do Sr. Washington Reis de Oliveira (CPF XXX.118.467-XX) , Prefeito de Duque de Caxias/RJ, no período de 1/1/2005 a 31/12/2008, em razão de não ter sido apresentado suporte documental que comprovasse a utilização dos recursos públicos repassados nos fins estabelecidos.
O Relatório e o Certificado de Auditoria, bem como o Parecer do Dirigente do Órgão de Controle Interno, todos da Controladoria-Geral da União (CGU) , confirmaram a irregularidade e concluíram pela responsabilização do ex-prefeito (peça 2, p. 38-44) .
Em Pronunciamento Ministerial de 13/4/2015 (peça 2, p. 52) , a Exma. Sra. Ministra de Estado do Desenvolvimento Social e Combate à Fome tomou ciência dos documentos supra e determinou o encaminhamento do processo a essa Corte de Contas.
A presente TCE foi recebida por este Tribunal em 15/5/2015, tendo sido constatado no exame preliminar estar devidamente constituída e em condição de ser instruída (peça 2, p. 53, e peça 3) .
Conforme relatado na instrução anterior, o responsável, na qualidade de Prefeito de Duque de Caxias/RJ, deixou de comprovar a aplicação dos recursos recebidos do Fundo Nacional de Assistência Social (FNAS) , no exercício de 2007, no âmbito do Programa de Erradicação do Trabalho Infantil (PETI) , uma vez que não apresentou elementos demonstrando a adequada utilização dos recursos públicos recebidos pelo referido Município, nas finalidades para as quais foram destinados.
Consta ter ficado caracterizada a irregularidade, com o dano devidamente quantificado, no valor histórico de R$ 515.590,00, conforme tabela constante à peça 1, p. 15, possibilitando o prosseguimento do presente processo, com a realização de citação do Sr. Washington Reis de Oliveira, para que fossem apresentadas alegações de defesa ou recolhida a quantia devida.
Consta, ainda, que o município de Duque de Caxias/RJ deveria ser citado solidariamente, tendo em vista que, na inspeção realizada pelo Ministério Público do Estado do Rio de Janeiro (peça 1, p. 45-53) , havia sido apontado que os recursos do PETI estariam sendo indevidamente utilizados para financiar atividades do Programa de Atividade Complementar do Ensino Fundamental - PACEF, desenvolvido pela Secretaria Municipal de Educação, caracterizando desvio de finalidade e benefício do município, sem que tenham sido apresentados documentos que comprovassem o contrário.
Esta Secex submeteu os autos à consideração superior, propondo a realização de citação do Sr. Washington Reis de Oliveira, solidariamente com o município de Duque de Caxias/RJ, na pessoa de seu representante legal, para que fossem apresentadas alegações de defesa e/ou recolhida aos cofres do Fundo Nacional de Assistência Social a quantia abaixo indicada, atualizada monetariamente a partir das respectivas datas até o efetivo recolhimento, abatendo-se, na oportunidade, a quantia eventualmente ressarcida, na forma da legislação em vigor, em razão da não comprovação da regular aplicação de parte dos recursos recebidos do Fundo Nacional de Assistência Social, em 2007, pelo referido município, no âmbito do PETI, uma vez que não foram apresentados os demonstrativos da execução das despesas e dos pagamentos efetuados, tampouco os elementos que comprovassem a adequada utilização dos recursos públicos recebidos, nas finalidades para as quais foram destinados, em descumprimento ao art. 30-C da Lei 8.742/1993, incluído pela Lei 12.435/2011.
	Data da Ocorrência
	Valor Original (R$) 

	16/1/2007
	1.260,00

	16/1/2007
	505.190,00

	19/4/2007
	100,00

	17/5/2007
	9.040,00

	Total
	515.590,00

Conforme se verifica nos autos, o Sr. Washington Reis de Oliveira foi citado por meio do Ofício 3206/2015TCU/SECEXRJ, de 20/10/2015, e o município de Duque de Caxias/RJ, por meio do Ofício 3205/2015TCU/SECEX-RJ, de 20/10/2015 (peças 9 e 10) .
A resposta do Sr. Washington consta à peça 17. O município de Duque de Caxias não se manifestou.
Ao analisar a resposta do Sr. Washington, concluiu-se pela rejeição das alegações de defesa, uma vez que não foi apresentado suporte documental que comprove a utilização dos recursos públicos repassados nos fins estabelecidos.
Assim, concluiu-se pelo julgamento das contas do Sr. Washington e do Município como irregulares, imputando-lhes o débito em sua totalidade.
O parecer do MP/TCU (peça 23) consignou duas discordâncias em relação à proposta desta Secex:
	a) não haveria elementos para responsabilizar o município de Duque de Caxias, uma vez não haveria nos autos prova de que tal valor tenha sido aplicado nas ações do PETI ou de qualquer outro programa federal, estadual ou municipal, ou, ainda, que tenha sido utilizado para o pagamento de qualquer despesa municipal;
	b) as citações não teriam sido claras em informar quais despesas teriam sido aceitas pelo concedente, uma vez que o concedente registrou que foram acatadas parcialmente as justificativas do prefeito municipal, porém, a contratação de profissionais fora da equipe de referência com recursos do PETI permaneceu pendente, não tendo sido apresentados os elementos comprobatórios da irregularidade constatada (peça 1, p. 17) , e que deveria ter sido demonstrado nos autos quais despesas foram acatadas e quais foram rejeitadas, de forma a esclarecer a composição do débito ora apurado e assim ser concedida a ampla defesa e o contraditório ao responsável.
Desse modo, entendeu o representante do MP/TCU necessário constar dos autos quais as despesas foram efetivamente impugnadas, ao invés de fazer referência, apenas, aos valores totais, principalmente no caso da Jornada Urbana, cujo montante impugnado pelo concedente foi de R$ 505.190,00 (peça 1, p. 4) , razão pela manifestou-se no sentido de que: (I) com base nos elementos constantes dos autos, fosse excluído da presente relação processual o município de Duque de Caxias/RJ; e (II) os autos retornassem à unidade instrutiva para que obtenha a documentação necessária à correta discriminação do débito, bem como para que se realize nova citação do Sr. Washington Reis de Oliveira.
Todavia, em seu despacho (peça 24) , o relator rejeitou a proposta de excluir a Prefeitura dos autos e acolheu a proposta de devolver os autos à Secex/RJ para obtenção da documentação necessária à correta discriminação do débito e realização de nova citação do Sr. Washington Reis de Oliveira.
Na sequência (peça 25) , foi proposta a realização da diligência, a qual foi promovida por meio do Ofício 1614/2017-Secex-RJ (peça 29) e cuja resposta consta às peças 30 a 39.
Após essa etapa, na instrução de peça 41, propôs-se a citação do Sr. Washington Reis de Oliveira, prefeito de Duque de Caxias na gestão 2005-2008, solidariamente com o município de Duque de Caxias, em decorrência da ausência de apresentação de suporte documental das despesas efetuadas no âmbito do Programa de Erradicação do Trabalho Infantil - PETI, modalidade Jornada Urbana, relativamente a recursos repassados pelo Fundo Nacional de Assistência Social ao município de Duque de Caxias/RJ, que se referem a pagamentos ao Instituto Brasileiro de Desenvolvimento do Ensino e Pesquisa da Administração Pública (Inbrapa) e ao Instituto Brasileiro de Tecnologia e Desenvolvimento do Ensino (Ibratec) , resultando na ausência de comprovação da boa e regular aplicação dos recursos recebidos:
	Data
	Valor (R$) 
	Débito/Crédito

	11/5/2007
	71.448,00
	D

	19/7/2007
	52.416,00
	D

	13/8/2007
	52.416,00
	D

	12/9/2007
	52.416,00
	D

	15/10/2007
	52.416,00
	D

	14/11/2007
	52.416,00
	D

	17/12/2007
	27.188,00
	D

	21/12/2007
	93.998,00
	D

Condutas: 
Sr. Washington Reis de Oliveira: em razão da ausência de apresentação de suporte documental das despesas efetuadas no âmbito do Programa de Erradicação do Trabalho Infantil - PETI, modalidade Jornada Urbana, relativamente a pagamentos ao Instituto Brasileiro de Desenvolvimento do Ensino e Pesquisa da Administração Pública (Inbrapa) e Instituto Brasileiro de Tecnologia e Desenvolvimento do Ensino (Ibratec) , resultando na não comprovação da boa e regular aplicação dos recursos públicos;
Município de Duque de Caxias: além da ausência de apresentação de suporte documental das despesas efetuadas, verificou-se possível sobreposição das despesas executadas com recursos do PETI com programas municipais, conforme apontado no relatório do Ministério Público Estadual/RJ, o que resultaria em benefício ao referido ente, nos termos da Decisão Normativa TCU 57/2004;
Nexo de causalidade: a ausência de apresentação de suporte documental apto a comprar a execução das despesas impede a comprovação da boa e regular aplicação dos recursos públicos repassados pelo Fundo Nacional de Assistência Social à Prefeitura Municipal de Duque de Caxias; 
Além da citação do município de Duque de Caxias (CNPJ 29.138.328/0001-50) , em decorrência da ausência de apresentação de suporte documental das despesas efetuadas no âmbito do Programa de Erradicação do Trabalho Infantil - PETI, modalidades Bolsa Urbana, Bolsa Rural, Jornada Rural e Jornada Urbana, relativamente a recursos repassados pelo Fundo Nacional de Assistência Social ao Município de Duque de Caxias/RJ, os quais foram transferidos para conta da municipalidade e não haviam sido efetivamente utilizados conforme as diretrizes do programa, resultando em benefício ao referido ente, nos termos da Decisão Normativa TCU 57/2004:
	Data
	Valor (R$) 
	Débito

	15/6/2007
	100,00
	D

	13/8/2007
	9.040,00
	D

	18/12/2007
	1.260,00
	D

	18/12/2007
	50.476,00
	D

Conduta: em razão da não comprovação da boa e regular aplicação dos recursos públicos, uma vez que os recursos foram transferidos para a conta corrente 62.112-9 da agência 0328 do Banco do Brasil, no caso das modalidades Bolsa Urbana e Bolsa Rural, e para a conta corrente 62.110-2 da agência 0328 do Banco do Brasil, no caso das modalidades Jornada Urbana e Jornada Rural, sendo que somente parte dos recursos da modalidade Jornada Urbana teria sido utilizada, e os demais recursos teriam permanecido nas contas da municipalidade até, pelo menos, a data de 6/7/2011;
Nexo de causalidade: uma vez que a Prefeitura transferiu os recursos do Fundo Municipal de Assistência Social para as contas indicadas, fica caracterizado o desvio de finalidade e, consequentemente, utilização em benefício do município, o qual responde pelo débito, em razão do entendimento esposado na Decisão Normativa 57/2004;
A proposta foi acolhida pela Secex-RJ e as citações foram realizadas por meio dos ofícios às peças 43 e 44. O município de Duque de Caxias não se manifestou no prazo concedido, e a resposta do Sr. Washington Reis de Oliveira consta à peça 47.
Na instrução anterior (peça 49) , foram rejeitadas as alegações de defesa de Washington Reis de Oliveira, e considerado revel o município de Duque de Caxias. 
Entretanto, ante o tratamento diferenciado dado aos entes públicos, em virtude da impossibilidade de se avaliar a sua conduta quanto à boa-fé, nos termos do art. 202, § 3º, do Regimento Interno, considerando a solidariedade do Município em relação ao débito, foi proposta a concessão de novo e improrrogável prazo para que o ente municipal efetuasse o pagamento do referido débito sem juros.
Embora a Unidade Técnica tenha se pronunciado favorável à proposição (peça 50) , houve manifestação do Ministério Público/TCU (peça 51) , no sentido de se corrigir o débito a ser cobrado dos responsáveis, que foi acolhida pelo Relator, conforme Acórdão 10434/2019-TCU-Primeira Câmara (peça 52) , relatório (peça 54) e voto (peça 53) que o acompanham:
12. Após a realização desses ajustes, o débito a ser cobrado solidariamente do Sr. Washington Reis de Oliveira e do Município é: 
	Data
	Valor (R$) 
	Débito/Crédito

	19/7/2007
	52.416,00
	D

	13/8/2007
	52.416,00
	D

	12/9/2007
	52.416,00
	D

	15/10/2007
	52.416,00
	D

	14/11/2007
	52.416,00
	D

	17/12/2007
	27.188,00
	D

	21/12/2007
	27.188,00
	D

13. Como consequência, também seria necessário ajustar o valor a ser cobrado individualmente da Prefeitura, majorando a parcela de R$ 50.476,00 para R$ 60.402,52 - resultado da diferença do montante recebido para Jornada Urbana (R$ 505.190,00) e o total de desembolsos realizados (R$ 444.787,48, vide tabela à peça 33, p. 37-38) . No entanto, considerando que tal modificação seria prejudicial ao Município, o que demandaria a realização de nova citação, julgo mais adequado manter o valor consignado na citação já efetuada (peça 44) , em atenção aos princípios da economia processual e racionalidade administrativa.
Informa-se que as providências inerentes às comunicações processuais relacionadas ao Acórdão 10434/2019-TCU-Primeira Câmara (peça 52) foram concluídas com validade da ciência dos responsáveis, conforme Despacho (peça 60) .
Na sequência, foi apresentada a GRU, comprovando o recolhimento da dívida por parte do município de Duque de Caxias (peça 62) .
EXAME TÉCNICO
Do recolhimento do débito pelo município de Duque de Caxias (peça 62) 
O município de Duque de Caxias apresentou a GRU (peça 62) , comprovando o pagamento do débito na data de 13/8/2020. Considerando que o Município foi notificado do novo e improrrogável prazo de 15 dias para pagamento do débito na data de 3/12/2019 e o pagamento só ocorreu depois mais de 10 meses, poder-se-ia questionar esse interregno entre o prazo concedido e o prazo efetivamente observado. 
Todavia, levando-se em conta que os juros só ocorrem após a julgamento irregular das contas, e levando-se em conta que até então, bastava ao ente municipal o pagamento do débito com a atualização monetária, porém, sem a cobrança de juros, ante o recolhimento do débito antes do julgamento das contas, suas contas devem ser julgadas regulares com ressalva, dando-se lhe quitação, nos termos do art. 12, § 2º, da Lei 8.443/1992, c/c o art. 202, § 4º, do Regimento Interno do TCU.
Da presunção de boa-fé do ente federado
Desse modo, o município de Duque de Caxias não pode ter suas contas julgadas irregulares em função da presunção de boa-fé do ente federado.
Da análise da boa-fé do responsável Washington Reis de Oliveira
Verifica-se que o responsável Washington Reis de Oliveira ao deixar de apresentar o suporte documental das despesas efetuadas no âmbito do Programa de Erradicação do Trabalho Infantil - PETI, modalidade Jornada Urbana, relativamente a pagamentos ao Instituto Brasileiro de Desenvolvimento do Ensino e Pesquisa da Administração Pública (Inbrapa) e ao Instituto Brasileiro de Tecnologia e Desenvolvimento do Ensino (Ibratec) , comprometeu a comprovação da boa e regular aplicação dos recursos públicos.
Assim, dadas as circunstâncias que envolvem a ocorrência da irregularidade, não é possível afirmar que houve boa-fé do responsável; é razoável afirmar que era exigível do responsável praticar conduta diversa daquela que adotou.
Da extensão do benefício ao responsável Washington Reis de Oliveira
Assim, o benefício pelo julgamento regular com ressalva não se estende ao corresponsável Washington Reis de Oliveira, ante a não comprovação da sua boa-fé. Embora o responsável não possa ser condenado pelo débito, ante a solidariedade no débito quitado pelo ente municipal, deve ter suas contas julgadas irregulares, conforme Acórdão 5454/2020-TCU-Primeira Câmara, cujo voto considerou:
...
Inicialmente, a tese dos recorrentes de que o recolhimento tempestivo do débito caracterizaria a boa-fé e não deveria conduzir o julgamento pela irregularidade das contas não apresenta maiores controvérsias, ou seja, mesmo com a quitação da dívida, as contas devem ser apreciadas, levando-se em conta o reconhecimento ou não da boa-fé do agente e a subsistência de outras irregularidades.
O que houve de evolução na jurisprudência do Tribunal foi o novo entendimento trazido pelo Acórdão 2144/2018-TCU-Plenário, no sentido de que o pagamento tempestivo do débito na fase de citação, atualizado monetariamente, opera sua quitação, não cabendo a incidência de juros quando do julgamento do processo.
Todavia, caso não reste caracterizada a boa-fé do responsável ou na subsistência de outras irregularidades, as contas serão julgadas irregulares com aplicação da multa prevista no art. 58, inciso I, da Lei 8.443/1992.
Em resumo, o adimplemento tempestivo do débito atualizado não implica o reconhecimento automático da boa-fé dos responsáveis e o consequente julgamento pela regularidade de suas contas, tanto no novo como no superado entendimento jurisprudencial.
...
Assim, suas contas devem ser julgadas irregulares, nos termos do art. 16, inciso III, alínea "b", e 23, inciso III, da Lei 8.443/1992, c/c o art. 202, § 6º, do Regimento Interno do TCU, além da aplicação de multa prevista no art. 58, inciso I, da Lei 8.443/1992.
CONCLUSÃO
Em face da análise promovida na seção "Exame Técnico", ante a quitação do débito pelo ente municipal, conclui-se pelo julgamento das contas do município de Duque de Caxias em regulares com ressalva, dando-se lhe quitação, nos termos do art. 12, § 2º, da Lei 8.443/1992, c/c o art. 202, § 4º, do Regimento Interno do TCU.
Assim, como pelo julgamento das contas de Washington Reis de Oliveira em irregulares, nos termos do art. 16, inciso III, alínea "b", e 23, inciso III, da Lei 8.443/1992, c/c o art. 202, § 6º, do Regimento Interno do TCU, com aplicação da multa prevista no art. 58, inciso I, da Lei 8.443/1992.
PROPOSTA DE ENCAMINHAMENTO
40.	Diante do exposto, submetem-se os autos à consideração superior, propondo:
considerar revel, para todos os efeitos, o município de Duque de Caxias (CNPJ 29.138.328/0001-50) , nos termos do art. 12, § 3º, da Lei 8.443/92;	
rejeitar as alegações de defesa apresentadas por Washington Reis de Oliveira (CPF XXX.118.467-XX) ;
julgar regulares com ressalva as contas município de Duque de Caxias (CNPJ 29.138.328/0001-50) , com fundamento nos arts. 1º, inciso I; 12, § 2º; 16, inciso II, 18 e 23, inciso II, da Lei 8.443/1992 c/c os arts. 1º, inciso I, 208 e 214, inciso II, do Regimento Interno do TCU, dando-lhe quitação;
julgar irregulares as contas de Washington Reis de Oliveira (CPF XXX.118.467-XX) , com fundamento nos arts. 1º, inciso I, 16, inciso III, alíneas 'b', e 23, inciso III, da Lei 8.443/1992, e no art. 202, § 6º, do Regimento Interno do TCU;
dar quitação a Washington Reis de Oliveira (CPF XXX.118.467-XX) , tendo em vista o recolhimento aos cofres do Fundo Nacional de Assistência Social/FNAS do débito apurado neste processo;
aplicar ao responsável Washington Reis de Oliveira (CPF XXX.118.467-XX) a multa prevista no art. 58, inciso I, da Lei 8.443/1992 c/c o art. 268 do Regimento Interno do TCU, fixando-lhe o prazo de quinze dias, a contar da notificação, para que comprove, perante o Tribunal (art. 214, III, alínea "a", do Regimento Interno do TCU) , o recolhimento da dívida aos cofres do Tesouro Nacional, atualizada monetariamente desde a data do acórdão que vier a ser proferido por este Tribunal até a do efetivo recolhimento, se pagas após o vencimento, na forma da legislação em vigor;
autorizar, desde logo, a cobrança judicial da dívida, caso não atendida a notificação, na forma do disposto no art. 28, inciso II, da Lei 8.443/1992;
autorizar também, desde logo, se requerido, com fundamento no art. 26 da Lei 8.443, de 1992, c/c o art. 217, §§ 1º e 2º do Regimento Interno do TCU, o parcelamento das dívidas em até 36 parcelas, incidindo, sobre cada parcela, corrigida monetariamente, os correspondentes acréscimos legais, fixando-lhe o prazo de quinze dias, a contar do recebimento da notificação, para comprovar, perante o Tribunal, o recolhimento da primeira parcela, e de trinta dias, a contar da parcela anterior, para comprovar os recolhimentos das demais parcelas, devendo incidir, sobre cada valor mensal, atualizado monetariamente, os juros de mora devidos, no caso do débito, na forma prevista na legislação em vigor, alertando o responsável de que a falta de comprovação do recolhimento de qualquer parcela importará o vencimento antecipado do saldo devedor, nos termos do § 2º do art. 217 do Regimento Interno deste Tribunal; 
enviar cópia do Acórdão a ser prolatado à Procuradoria da República no Estado do Rio de Janeiro, nos termos do § 3º do art. 16 da Lei 8.443/1992, c/c o § 7º do art. 209 do Regimento Interno do TCU, para adoção das medidas cabíveis, informando-lhe que o inteiro teor da deliberação pode ser consultado no endereço http://www.tcu.gov.br/acordaos; e
enviar cópia do Acórdão que vier a ser proferido ao Ministério da Cidadania e aos responsáveis, para ciência, informando que a presente deliberação, acompanhada do Relatório e do Voto que a fundamenta, está disponível para a consulta no endereço www.tcu.gov.br/acordaos, além de esclarecer que, caso requerido, o TCU poderá fornecer sem custos as correspondentes cópias, de forma impressa."
É o relatório.

8.1. Danilo Botelho dos Santos (122.220/OAB-RJ) e outros, representando Washington Reis de Oliveira.

Subprocurador-Geral Paulo Soares Bugarin.

TOMADA DE CONTAS ESPECIAL. PROGRAMA DE PROTEÇÃO SOCIAL BÁSICA (PSB) E PROGRAMA DE PROTEÇÃO SOCIAL ESPECIAL (PSE), EXERCÍCIO DE 2007. NÃO COMPROVAÇÃO DA APLICAÇÃO DE PARTE DOS RECURSOS. CITAÇÃO. REVELIA DO ENTE MUNICIPAL. DÉBITO. CONCESSÃO DE NOVO E IMPRORROGÁVEL PRAZO PARA RECOLHIMENTO DO DÉBITO. RESSARCIMENTO DO DÉBITO. CONTAS REGULARES COM RESSALVA DO ENTE MUNICIPAL. QUITAÇÃO. CONTAS IRREGULARES DO GESTOR. QUITAÇÃO. MULTA. CIÊNCIA.

TOMADA DE CONTAS ESPECIAL (TCE)

Secretaria de Controle Externo de Tomada de Contas Especial (SecexTCE).

Cuidam os autos de tomada de contas especial instaurada pelo então Ministério do Desenvolvimento Social e Combate à Fome (MDSCF) , em razão da impugnação parcial de despesas realizadas com recursos repassados à Prefeitura Municipal de Duque de Caxias/RJ, na modalidade fundo a fundo, à conta do Programa de Proteção Social Básica (PSB) e do Programa de Proteção Social Especial (PSE) , no exercício de 2007.
2.	De um total de R$ 1.823.029,01 repassados ao ente municipal, o tomador de contas impugnou o montante de R$ 515.590,00, ante a ausência de comprovação da utilização dos recursos públicos nos fins estabelecidos. A reprovação das contas decorreu da utilização de parte dos valores para a remuneração de mão de obra não pertencente ao quadro de referência do Programa de Erradicação do Trabalho Infantil (PETI) . Essas despesas eram oriundas de contratos de terceirização firmados com o Instituto Brasileiro de Desenvolvimento, Ensino e Pesquisa da Administração Pública (Inbrapa) e com o Instituto Brasileiro de Tecnologia e Desenvolvimento do Ensino (Ibratec) .
3.	Por meio do Acórdão 10434/2019-TCU-Primeira Câmara, este Tribunal decidiu:
"9.1. fixar novo e improrrogável prazo de 15 (quinze) dias, contados a partir da notificação, para que o município de Duque de Caxias comprove, perante o Tribunal (art. 214, inciso III, alínea "a", do RI/TCU) , o recolhimento aos cofres do Fundo Nacional de Assistência Social/FNAS das quantias abaixo discriminadas, atualizadas monetariamente a partir das datas indicadas, até a data do efetivo recolhimento:
	Data
	Valor (R$) 
	Débito/Crédito

	19/7/2007
	52.416,00
	D

	13/8/2007
	52.416,00
	D

	12/9/2007
	52.416,00
	D

	15/10/2007
	52.416,00
	D

	14/11/2007
	52.416,00
	D

	17/12/2007
	27.188,00
	D

	21/12/2007
	27.188,00
	D

9.2. fixar novo e improrrogável prazo de 15 (quinze) dias, contados a partir da notificação, para que o município de Duque de Caxias comprove, perante o Tribunal (art. 214, inciso III, alínea "a", do RI/TCU) , o recolhimento aos cofres do Fundo Nacional de Assistência Social/FNAS das quantias abaixo discriminadas, atualizadas monetariamente a partir das datas indicadas, até a data do efetivo recolhimento:
	Data
	Valor (R$) 
	Débito/Crédito

	15/6/2007
	100,00
	D

	13/8/2007
	9.040,00
	D

	18/12/2007
	1.260,00
	D

	18/12/2007
	50.476,00
	D

9.3. informar ao município de Duque de Caxias, na pessoa de seu representante legal, que a liquidação tempestiva de débito, sobre o qual, nessa hipótese, deverá incidir apenas a atualização monetária, implicará o saneamento do processo e permitirá que o Tribunal julgue suas contas regulares com ressalva, dando-lhe quitação, nos termos do art. 12, § 2º, da Lei 8.443/1992, c/c o art. 202, § 4º, do Regimento Interno do TCU, enquanto a falta de liquidação tempestiva ensejará o julgamento pela irregularidade das contas, com imputação de débito, atualizado monetariamente e acrescido de juros de mora, abatendo-se os valores já recolhidos;
9.4. dar ciência desta deliberação ao município de Duque de Caxias e ao Sr. Washington Reis de Oliveira."
4.	Naquela oportunidade, esta Corte rejeitou as alegações de defesa apresentadas pelo Sr. Washington Reis de Oliveira, então prefeito municipal, e verificou não haver nos autos elementos que pudessem comprovar a boa e regular aplicação de parte dos recursos transferidos. Contudo considerando que o ente público não poderia ter sua conduta avaliada quanto à boa-fé, entendeu necessário conceder novo e improrrogável prazo para que a unidade da federação reparasse o dano ao erário, sem juros, nos termos do art. 202, § 3º, do Regimento Interno.
II
5.	Notificado da decisão, o município de Duque de Caxias/RJ procedeu à quitação do débito, conforme comprovante acostado às peças 63 e 64.
6.	A unidade técnica, em vista disso, propõe julgar regulares com ressalva as contas do Município de Duque de Caxias/RJ, julgar irregulares as contas do Sr. Washington Reis de Oliveira e aplicar ao então gestor municipal a multa prevista no art. 58, inciso I, da Lei 8.443/1992.
7.	A proposta da unidade técnica contou com a anuência do representante do Ministério Público junto ao TCU.
III
8.	Acolho os pareceres precedentes e adoto seus fundamentos como razões de decidir.
9.	Ante a quitação do débito pelo ente municipal, cabe julgar regulares com ressalva as contas do município de Duque de Caxias/RJ, dando-lhe quitação, nos termos do art. 12, § 2º, da Lei 8.443/1992, c/c o art. 202, § 4º, do Regimento Interno do TCU.
10.	Da mesma forma, tendo em vista o recolhimento aos cofres do Fundo Nacional de Assistência Social/FNAS do débito apurado neste processo, cabe dar quitação ao Sr. Washington Reis de Oliveira. Todavia, não se estende ao corresponsável o julgamento pela regularidade com ressalva de suas contas, ante a não comprovação de sua boa-fé. Como bem ressaltou a unidade técnica, o responsável, "ao deixar de apresentar o suporte documental das despesas efetuadas (...) , comprometeu a comprovação da boa e regular aplicação dos recursos públicos."
11.	Assim, o gestor deve ter suas contas julgadas irregulares, nos termos do art. 16, inciso III, alínea "b", e 23, inciso III, da Lei 8.443/1992, c/c o art. 202, § 6º, do Regimento Interno do TCU, além de sofrer a penalidade prevista no art. 58, inciso I, da Lei 8.443/1992.
Ante o exposto, voto por que seja adotada a deliberação que ora submeto a este Colegiado.
TCU, Sala das Sessões Ministro Luciano Brandão Alves de Souza, em 24 de novembro de 2020.
BENJAMIN ZYMLER 
Relator